臺灣臺南地方法院民事判決
110年度醫字第3號
原      告  高長本  
被      告  吳宗淮  
訴訟代理人  吳信賢律師
            黃俊諺律師
上列當事人間請求侵權行為損害賠償事件，經本院於民國110年4
月7日言詞辯論終結，判決如下：
    主      文
原告之訴駁回。
訴訟費用由原告負擔。 
    事實及理由
一、原告起訴主張：
(一)原告於民國107年11月21日至被告開設之吳宗淮眼科診所就
    診（下稱系爭診所），主訴因左眼噴到廣東苜藥粉，致左眼
    受傷，經被告診斷原告左眼麥粒腫、左眼急性淺表性結膜炎
    ，被告並施以蒸氣清洗治療，並醫囑給予眼藥水及返家熱敷
    。嗣原告因左眼仍有異物感，復於同年11月22日至系爭診所
    就診，被告並給予原告施打針劑及開立口服藥。後原告自覺
    左眼異物感仍未改善，復於同年11月23日至優視眼科診所就
    診，經該診所醫師診斷原告左眼角膜上皮缺損、左眼結膜表
    面異物、左眼暴露性角膜結膜炎（下稱系爭傷勢），並進行
    左眼結膜表面異物除去手術，同年月26日，原告再至優視眼
    科診所回診，經檢查發現左眼角膜上皮缺損、閉合不全。嗣
    原告於同年12月4日因左眼角膜潰瘍，至高雄醫學大學附設
    中和紀念醫院治療（下稱高大醫院），並住院24日。
(二)原告因左眼噴到廣東苜藥粉至被告診所就診，依被告之專業
    能力及系爭診所之專業儀器，應可檢測出原告左眼遭異物入
    侵，惟被告僅施以蒸氣治療，並未取出原告左眼中之異物，
    致異物留於原告左眼內造成原告受有系爭傷勢，應可認定被
    告未盡檢查義務，而有診斷疏失。原告並因系爭傷勢，左眼
    視力萎縮至0.02，致原告受有身心上之痛苦，並蒙受於眼疾
    持續惡化之陰影中。爰依民法第227條之1、第184條第1項前
    段、同條第2項規定向被告請求精神慰撫金新臺幣（下同）8
    0萬元等語。
(三)並聲明：被告應給付原告80萬元，及自起訴狀送達翌日起至
    清償日止，按週年利率5％計算之利息。
二、被告則以：
(一)被告為系爭診所之眼科醫生，原告自92年間起就有至系爭診
    所就診之紀錄。而原告於107年11月21日至系爭診所就診時
    ，僅主訴左眼有異物感、眼頭痛、眼屎黏住，並無提及有點
    用廣東苜藥粉，後經被告診斷為左眼麥粒腫、急性淺表性結
    膜炎症狀，被告為其清除多量黏稠眼屎，並施以蒸氣清洗治
    療等處置，並醫囑給予眼藥水及返家熱敷，被告於隔日回診
    ，稱症狀未明顯改善，被告遂再開立口服藥並為其施打針劑
    ，並囑其隔日再來複診，然原告並未按醫囑前來複診。
(二)原告復於108年1月15日因糖尿病病症至系爭診所就診，然就
    診過程中全無提及被告曾有何診療不當之處。而原告長期患
    有眼疾及糖尿病，並有眼瞼閉合不全的問題，而此等原告本
    身之疾患，本易造成視力退化及結膜損壞之狀況。是被告前
    開診斷及治療之行為，並無任何不當之處，原告主張其因被
    告有不當治療行為而受有系爭傷害，致左眼視力萎縮，而向
    被告請求精神慰撫金80萬元並無理由等語。
(三)併為答辯聲明：原告之訴駁回。
三、本件經協商並簡化爭點後，確認兩造不爭執及爭執事項如下
    ：
(一)不爭執事項：
　1.原告於107年11月21日因左眼有異狀，至被告開設之系爭診
    所就診，主訴眼睛疼痛、眼皮腫，經診治醫師即被告診斷為
    「左眼麥粒腫、左眼急性淺表性結膜炎」，被告當時施以蒸
    氣清洗治療，並醫囑給予眼藥水及返家熱敷。原告因左眼仍
    有不適，復於隔日即同年月22日再度至系爭診所就診，被告
    給予原告施打針劑及開立口服藥。
　2.原告認左眼異狀仍未改善，於同年月23日改至優視眼科診所
    就診，主訴因使用「廣東苜藥粉」不慎造成眼睛痛，經優視
    眼科診所醫師診斷原告「左眼角膜上皮破損，左眼結膜表面
    異物、左眼曝露性角膜炎（即系爭傷勢）」，並對原告左眼
    進行結膜表面異物除去術、開立止痛藥、人工淚液、類固醇
    及抗生素等加以治療。同年月26日，原告再至優視眼科診所
    回診，經檢查發現左眼角膜上皮缺損、閉合不全。
　3.原告於107年11月28日起至高大醫院眼科門診為鼻淚管術後
    定期追蹤回診，同年12月4日回診時，經高大醫院眼科門診
    醫師診斷左眼中間至內側範圍之角膜破損合併潰瘍，即安排
    住院治療，並於同年12月27日出院。
　4.原告現左眼視力僅有0.02。
　5.原告因系爭傷勢，向臺南地檢署對被告提起過失傷害告訴，
    經臺南地檢署以108年度醫偵字第38號對被告為不起訴處分
    ，原告不服，向臺灣高等檢察署臺南分署（下稱臺南高檢署
    ）提起再議，經臺南高檢署以109年度上聲議字第874號駁回
    原告之聲請，原告不服臺南高檢署駁回再議之處分，向本院
    刑事庭聲請交付審判，經本院刑事庭以109年度聲判字第42
    號刑事裁定駁回原告之聲請。
(二)爭執事項：
　1.原告主張系爭傷勢為被告前開醫療處置行為有過失所造成，
    是否有據？
  ⑴被告於原告至系爭診所就診時所採取之醫療處置，有無違反
    醫療常規、過失或可歸責之處？
  ⑵系爭傷勢是否與被告前開治療行為間有相當因果關係？
　2.原告依民法第227條之1、第184條第1項前段、第2項規定請
    求被告給付原告精神慰撫金80萬元，有無理由？
四、得心證之理由：
(一)次按當事人主張有利於己之事實者，就其事實有舉證之責任
    。但法律別有規定，或依其情形顯失公平者，不在此限。此
    為民事訴訟法第277條規定之舉證責任分配原則。又損害賠
    償之債，以有損害之發生及有責任原因之事實，並二者之間
    ，有相當因果關係為成立要件。故原告所主張損害賠償之債
    ，如不合於此項成立要件者，即難謂有損害賠償請求權存在
    （最高法院48年台上字第481號判例可資參照）。醫療行為
    相關訴訟之舉證責任分配，因醫療行為所特有之科技及高技
    術、專業性，而素有歧異，故應如何妥適分配，固容有爭議
    ，惟如病患主張醫事人員於執行業務之過程中，不法侵害其
    權利，揆諸前開判例意旨，至少應主張出具體事實，並就所
    主張之該具體事實為一定程度之舉證，不能僅以單純其後身
    體所出現之變異情況，而遽認從事醫療行為之醫事人員於執
    行醫療業務之過程中，確有過失。經查：
　1.原告於107年11月21日因左眼有異狀，至被告開設之系爭診
    所就診；復於隔日即同年月22日再度至系爭診所就診；原告
    認左眼異狀仍未改善，於同年月23日改至優視眼科診所就診
    ，主訴因使用「廣東苜藥粉」不慎造成眼睛痛，經優視眼科
    診所醫師診斷原告受有系爭傷勢，並對原告左眼進行結膜表
    面異物除去術、開立止痛藥、人工淚液、類固醇及抗生素等
    加以治療；同年月26日，原告再至優視眼科診所回診，經檢
    查發現左眼角膜上皮缺損、閉合不全；原告於107年11月28
    日起至高大醫院眼科門診為鼻淚管術後定期追蹤回診，同年
    12月4日回診時，經高大醫院眼科門診醫師診斷左眼中間至
    內側範圍之角膜破損合併潰瘍，即安排住院治療，並於同年
    12月27日出院；原告現左眼視力僅有0.02等情，為兩造所不
    爭執，原告於107年11月21日因左眼有異狀後陸續求醫，最
    後經優視眼科診所診斷為受有系爭傷勢，經陸續治療後視力
    僅有0.02乙節，首堪認定。
　2.原告主張其於最初之107年11月21日前往系爭診所就診及隔
    日回診時，負責診治之被吿並未盡檢查義務，並未取出原告
    左眼中之異物，僅給予蒸氣清洗治療，醫囑給予眼藥水及返
    家熱敷，以及施打針劑及開立口服藥，致異物留於原告左眼
    內，造成原告受有系爭傷勢，有可歸責之醫療疏失，造成原
    告左眼視力萎縮受損至0.02，不法侵害其健康權造成損害等
    語，則為被吿否認，依照前開說明，應由原告就被告於原告
    至系爭診所就診時所採取之醫療處置違反醫療常規、過失或
    可歸責之處，以及系爭傷勢是否與被告前開治療行為間有相
    當因果關係等構成要件事實負舉證責任。　　
(二)被告前開醫療處置行為符合醫療常規，原告主張系爭傷勢為
    被告前開醫療處置行為有過失所造成，尚非有據：
　1.原告雖主張其就診當時有向被吿表明左眼噴到「廣東苜藥粉
    」，被吿卻未予清除藥粉等語，惟觀諸系爭診所病歷紀錄所
    示，原告於107年11月21日前往系爭診所就診當時，僅主訴
    眼睛疼痛、眼皮腫，並未主訴有使用「廣東苜藥粉」不慎進
    入左眼之情形，有系爭診所病歷紀錄存卷可稽（見前開醫偵
    卷第19-28頁），衡情病人求診時，引起病症原因屬醫師判
    斷施以醫療處置、給予藥物之重要事項，倘原告確實有告知
    上情，被告身為專業眼科醫生，應不至於就病人主訴事項漏
    載或忽略。而原告並未提出其他證據證明被吿明知其左眼噴
    到「廣東苜藥粉」卻未予清除，其前開主張，即屬無據。
　2.次查原告至被告開設之系爭診所就診當時，經診治醫師即被
    告診斷為「左眼麥粒腫、左眼急性淺表性結膜炎」，被告當
    時施以蒸汽清洗治療，並醫囑給予眼藥水及返家熱敷。原告
    因左眼仍有不適，復於隔日即同年月22日再度至系爭診所就
    診，被告給予原告施打針劑及開立口服藥等情，為兩造所不
    爭執，被吿前開所為之醫療處置行為是否符合醫療常規，業
    經臺南地檢署檢察官於108年度醫偵字第38號被吿被訴過失
    傷害偵查案件中，函送請衛生福利部醫事審議委員會（以下
    簡稱醫審會）鑑定，鑑定結果略以：「依優視眼科診所（10
    8年2月11日）及高醫（108年1月4日）之診斷證明書，107年
    12月4日病人至高醫眼科就診時，始發現左眼中間至內側範
    圍之角膜破損合併潰瘍，於107年12月1日前病人均未有角膜
    感染情形。綜合本案整體醫療過程研判，原告係因自行使用
    廣東苜藥粉不慎，導致左眼角膜表皮大範圍缺破、左眼結膜
    表面異物；關於麥粒腫之治療方法，包括熱敷、抗生素治療
    及引流手術。被告依原告發炎症狀給予抗生素及抗發炎藥物
    以預防感染，符合醫療常規」等語（見前開醫偵卷第99-103
    頁），由上可認定被告對原告所採取之本件醫療處置行為符
    合醫療常規，尚無原告所主張之過失或可歸責之處。
　3.又前開醫審會鑑定報告亦認：「原告原有鼻淚管阻塞術後合
    併眼瞼閉合不全、糖尿病等病史，鼻淚管阻塞造成眼分泌物
    過多、眼瞼閉合不全致眼表層暴露、糖尿病致角膜表皮缺損
    癒合不良，本即存有角膜遭感染之較高風險，故原告左眼角
    膜混濁致影響視力為角膜潰瘍之後遺症，應與其本身病史有
    關，並非107年11月21日、22日被告之處置造成之結果」等
    語，亦足以認定原告系爭傷勢之產生，與其本身痼疾較為相
    關，而與被吿本件醫療處置行為間無相當因果關係。
　4.末查原告因系爭傷勢，向臺南地檢署對被告提起過失傷害告
    訴，經臺南地檢署以108年度醫偵字第38號對被告為不起訴
    處分，原告不服，向臺南高檢署提起再議，經臺南高檢署以
    109年度上聲議字第874號駁回原告之聲請，原告不服臺南高
    檢署駁回再議之處分，向本院刑事庭聲請交付審判，經本院
    刑事庭以109年度聲判字第42號刑事裁定駁回原告之聲請等
    節，復為兩造所不爭執，益徵被吿本件醫療處置行為不構成
    過失傷害行為。此外，原告並未就被吿本件診療處置行為未
    盡醫療上之注意義務而有可歸責或過失之情形盡舉證責任，
    原告主張系爭傷勢為被告前開醫療處置行為有過失所造成，
    則屬無據。　
五、綜上所述，依照原告所提出之證據尚難認定被告對原告之診
    療處置違反醫療常規、過失或可歸責之處，且亦不足以證明
    原告之系爭傷勢係因被告本件診療處置行為所致，原告依民
    法第227條之1、第184條第1項前段、同條第2項等規定，向
    被告請求精神慰撫金80萬元，並無理由，應予駁回。 
六、本件事證已臻明確，兩造其餘攻擊、防禦方法及所提之證據
    ，經本院審酌後，認與判決之結果不生影響，爰不一一論列
    ，併此敘明。
七、訴訟費用之依據：民事訴訟法第78條。 
中　　華　　民　　國　　110 　年　　4 　　月　　30　　日
                  民事第四庭    法  官   許育菱
以上正本係照原本作成。　　　　　　　　　
如對本判決上訴，須於判決送達後20日內向本院提出上訴狀。如
委任律師提起上訴者，應一併繳納上訴審裁判費。　　　　　　
中　　華　　民　　國　　110 　年　　4 　　月　　30　　日
                                書記官   楊意萱